【裁判字號】    92,台上,1987
【裁判日期】    920918
【裁判案由】    塗銷登記
【裁判全文】
最高法院民事判決                              九十二年度台上字第一九八七號
    上  訴  人  丁○○
                乙○○
                戊○○
    共      同
    訴訟代理人  林根煌律師
    被 上訴 人  丙○○
    訴訟代理人  施瑞章律師
右當事人間請求塗銷登記事件，上訴人對於中華民國九十年四月三日台灣高等法院台
中分院第二審判決（八十八年度重上字第一二號），提起上訴，本院判決如左：
    主  文
上訴駁回。
第三審訴訟費用由上訴人負擔。
    理  由
本件上訴人主張：兩造之父賴奇獅於生前購買如原判決附表（下稱附表）所示土地，
分別信託登記與賴源郎、賴羽郎、賴福郎及被上訴人丙○○等四人，嗣賴奇獅於民國
七十六年五月七日，邀集賴源郎、賴羽郎、賴福郎、丙○○及上訴人共七兄弟，表示
終止信託關係，將該土地由兄弟七人平分，並由七兄弟簽具協議書，上訴人之另三位
兄長均已將伊應分得之土地持分，過戶登記與上訴人名義，惟被上訴人拒不辦理所有
權移轉登記，且將其父信託登記之系爭土地，以贈與為原因移轉登記與其妻甲○○，
有害伊之權利，自得請求撤銷丙○○、甲○○之贈與行為，求為命，丙○○、甲○○
就坐落台中縣大里市○○段二三九號、同段二四八地號土地（下稱系爭土地），土地
權利範圍全部，於八十六年五月二十六日，所為之贈與行為應予撤銷。丙○○、甲○
○於八十六年六月二十一日以台中縣大里地政事務所霧字第一二００八三號收件字號
就上開二筆土地以贈與為原因之所有權移轉登記應予塗銷。丙○○應將坐落台中縣大
里市○○段二四八地號土地所有權全部，移轉登記與伊應有部分各三分之一，及將同
段二三九地號土地所有權全部，移轉登記與伊應有部分各四十五分之一之判決（第一
審為上訴人勝訴之判決，嗣於原審將請求大里市○○段二三九號土地，被上訴人各移
轉應有部分四十五分之一登記與上訴人部分，減縮為各移轉應有部分四十七分之一。
原審維持第一審所為被上訴人及甲○○就系爭土地之贈與行為應予撤銷及塗銷部分之
敗訴判決，駁回其上訴，被上訴人及甲○○就該敗訴部分提起上訴，由本院另為判決
。）
被上訴人則以：伊之父賴奇獅於七十六年五月七日訂立協議書時已意識不清，不能為
意思表示，並無終止信託關係之意思表示。而該協議書上所蓋用被上訴人之印章，係
八十二年間申請變更印鑑證明時使用，在此之前，並未使用，協議書上被上訴人之印
文係上訴人所盜蓋，且以倒填日期製作，被上訴人將其所有不動產移轉登記與其妻甲
○○，為所有權之正當行使等語，資為抗辯。
原審依審理之結果，以：查系爭協議書上所蓋被上訴人之印文，係被上訴人於八十二
年十月六日，向大里戶政事務所申請變更之新印鑑，有台中縣大里市戶政事務所函附
印鑑變更登記申請書、印鑑證明申請書在卷可稽。被上訴人亦承認該印文為真正，並
據證人賴阿輝、賴源郎、賴福郎及代書劉熙哲證述，被上訴人確於七十六年五月六日
簽立系爭協議書等語明確在卷，自應認系爭協議書為真正。被上訴人辯稱：其未訂立
系爭協議書，該印章係被盜用云云，惟並未舉證證明，雖被上訴人於八十二年，始向
戶政機關將該印章申請登記為印鑑章，惟並不能證明八十二年之前被上訴人無協議書
所蓋用之印章，自難以其於八十二年申請變更該印章為印鑑，即認七十六年間無該印
章，係上訴人於八十二年倒填日期製作系爭協議書，而盜用其印章。查系爭協議書記
載「……以上五筆財產（即如附表所示土地）均為家父所有，其中戊、己、庚（按指
上訴人）無名義，所有權狀交由甲方（即賴源郎）保管，印鑑章各保管，如要出賣時
，其中不出賣者，協議書人自己處分，地價稅金由使用人負擔，市內地出賣時，地上
物使用人無條件遷移……」等語。而依該協議書之代書劉熙哲證稱：「本件協議書是
我在兩造之父家中所寫，七個兒子均在場，另有叔父也在場，丙○○是當場在協議書
上蓋章的，財產是父親買的，登記在兒子名下，而寫協議書之意，是要七個兒子平分
，若賣掉土地則按七份分錢，若未賣，七人平分土地，兩造之父當時意識仍清楚，口
述要我記下」等語。又證人即兩造之三叔賴阿輝證稱：「我有見過協議書，內容我不
太記得，我只記得由老大保管所有權狀，是要分給七人平分，十多年前七人和我及我
哥哥（即兩造之父賴奇獅）、代書共十人在場，寫協議書時，有說七個兄弟平分，而
女的給現金，在我哥哥家中寫的協議書……」等語。且證人即兩造之長兄賴源郎證稱
：「寫協議書時，我父親、叔叔都在場，多出的本來就該拿出來分，農地當時尚未重
劃，寫協議書時，就有說要拿出來分」。又證人賴福郎證稱：「寫協議書時我父親在
場，有表示要終止信託，所以大家把權狀拿出來給大哥保管，印章由個人保管」。由
系爭協議書記載如附表所示土地係兩造之父賴奇獅所有，登記與賴源郎、賴羽郎、賴
福郎、及丙○○等名下，足認有信託之法律關係，又賴奇獅已於立系爭協議書時，表
示由七兄弟均分如附表所示土地，或均分出賣後之價金，顯有終止信託關係之意思。
而終止信託及訂立贈與契約，並無以書面為必要，故賴奇獅雖未在系爭協議書上簽名
蓋章，亦應認該終止信託及贈與契約業已生效。且依上開證人所述及系爭協議書內容
所載，賣地時七兄弟平分價金等情形，足認賴奇獅於七十六年立協議書時，並未將被
上訴人應辦理所有權移轉登記請求權讓與上訴人，僅表示終止信託及將如附表所示土
地分贈與七兄弟而已。而賴奇獅於七十六年八月十二日死亡時，附表所示土地仍登記
為賴源郎、賴明郎、賴福郎及被上訴人所有，有登記簿謄本在卷可稽。足見賴源郎、
賴羽郎、賴福郎及被上訴人於賴奇獅死亡前，尚未將信託物返還，賴奇獅生前亦未履
行其贈與之義務。是賴奇獅終止信託後，如附表所示之土地，應回復為賴奇獅所有，
於賴奇獅死亡時，屬賴奇獅之遺產。又繼承人自繼承開始時，除民法另有規定外，承
受被繼承人財產上一切權利義務，民法第一千一百四十七條、第一千一百四十八條定
有明文。賴奇獅如附表所示之土地，應由其繼承人即兩造及其他兄弟賴源郎、賴羽郎
、賴福郎及賴奇獅之女（依協議書記載，兩造兄弟尚有姊一人）共八人共同繼承，其
終止信託後，信託物返還請求權，回復為賴奇獅名義即為賴奇獅遺產後，再由繼承人
履行贈與之義務，始符約定。而上訴人僅以繼承人之一即被上訴人為被告，請求被上
訴人將系爭土地所有權移轉登記與上訴人，未列賴奇獅其餘繼承人為當事人，其當事
人適格已有欠缺。且如附表所示之土地，其中大孝段二三九、二四八號土地、每平方
公尺公告現值為一萬五千元，大孝段二二０、二二０之一號土地，每平方公尺公告現
值為一萬一千五百元，有地價證明在卷可稽，上訴人亦稱如附表所示編號五號之台中
市土地地價與大里市之地價不同，足認附表所示土地，其地價顯有不同，則依兩造之
父賴奇獅於終止信託後，將附表所示土地贈與兩造及賴源郎、賴羽郎、賴福郎兄弟七
人平分，自應將如附表所示土地，計算其全部價值，再予以平分成七份，由兩造及賴
源郎、賴羽郎、賴福郎各自取得，方符協議書之約定。上訴人逕自請求被上訴人移轉
登記特定部分之所有權，亦屬無據。爰將第一審關於命被上訴人將系爭土地所有權移
轉登記與上訴人之判決廢棄，改判駁回上訴人該部分在第一審之訴，經核於法並無違
背。上訴論旨，仍執陳詞，指摘原判決其敗訴部分不當，求予廢棄，為無理由。
據上論結，本件上訴為無理由，依民事訴訟法第四百八十一條、第四百四十九條第一
項、第七十八條，判決如主文。
中      華      民      國    九十二    年      九      月     十八     日
                              最高法院民事第二庭
                                  審判長法官  曾  桂  香
                                        法官  劉  延  村
                                        法官  劉  福  聲
                                        法官  黃  秀  得
                                        法官  許  澍  林
      右正本證明與原本無異
                                              書  記  官
中      華      民      國    九十二    年      十      月      七      日
                                                                       ｍ


司法院資訊處製作；財團法人民間司法改革基金會備份。
